【裁判字號】    97,消債更,1283
【裁判日期】    971029
【裁判案由】    聲請更生程序
【裁判全文】
臺灣高雄地方法院民事裁定          97年度消債更字第1283號
聲  請  人  甲○○
代  理  人  李明益律師
上列當事人因消費者債務清理條例事件聲請更生，本院裁定如下
：
    主  文
聲請駁回。
聲請費用由聲請人負擔。
    理  由
一、聲請意旨略以：聲請人積欠台灣土地銀行、合作金庫、國泰
    世華銀行、花旗銀行、渣打銀行、台新銀行、中國信託商業
    銀行、永豐信用卡公司、友邦信用卡公司債務，合計達新台
    幣（下同）3,635,000 元，有不能清償債務情事，於民國95
    年12月14日已提出債權人清冊，以書面向全體無擔保債權銀
    行請求共同協商債務清償方案，經協商成立，並約定聲請人
    應自96年1 月起，分108 期，依年利率10% 計息，於每月10
    日繳納15,413元，以攤還欠款。聲請人於協商成立後，雖按
    期償還16期款項，惟因聲請人弟妹乙○○、丙○○陸續失業
    ，無力協助分攤聲請人父親丁○○於92年間因車禍事故所應
    支付，由聲請人與乙○○擔任連帶保證人之車禍賠償金，致
    聲請人支出增加，再加計聲請人每月所須支付之自住房屋貸
    款後，聲請人每月應支出之必要費用即高達43,000元，再無
    餘力履行協商內容，始自97年4 月起未再繳納協商款，實有
    不可歸責於己，致履行協商顯有困難之情事存在，且聲請人
    無擔保或無優先權之債務總額未逾1,200 萬元，復未經法院
    裁定開始清算程序或宣告破產，爰依法聲請更生等語。
二、按債務人與金融機構協商成立者，不得聲請更生或清算，但
    因不可歸責於己之事由，致履行顯有重大困難者，不在此限
    ；本條例施行前，債務人依金融主管機關協調成立之中華民
    國銀行公會會員辦理消費金融案件無擔保債務協商機制與金
    融機構成立之協商，準用前項之規定，消費者債務清理條例
    （下稱消債條例）第151 條第5 項、第6 項分別定有明文。
    衡諸債之關係係以當事人間之信賴關係為基礎，為社會經濟
    組織之重要支柱，故當事人於以法律行為追求自己之利益之
    際，亦應顧及對方之利益，並考量債權債務在社會上之作用
    ，本於誠實及信用之原則，行使債權及履行債務。是對於已
    陷入經濟上困境之消費者，若任其於惡性循環之債務窘境中
    自生自滅，將衍生嚴重之社會問題，難以維持安定之社會經
    濟秩序，故為兼顧債權人、債務人雙方之利益，對陷於經濟
    上困境之消費者，乃允其於消費者債務清理條例施行後，得
    選擇以重建型之更生程序或清算型之清算程序清理其債務，
    藉以妥適調整債務人與債權人及其他利害關係人間之權利義
    務關係，保障債權人獲得公平受償，並謀求消費者經濟生活
    之重建復甦機會。惟對於已與金融機構協商成立，或於本條
    例施行前，已依金融主管機關協調成立之中華民國銀行公會
    會員辦理消費金融案件無擔保債務協商機制與金融機構成立
    協商之債務人，若非因不可歸責於己之事由，致履行顯有重
    大困難，僅係為圖謀減免債務，而不為債務之履行，自有違
    債權契約為誠信契約之本旨，故依消債條例第151 條第6 項
    準用同條第5 項前段之規定，不得聲請更生或清算，始能避
    免肇致道德危險。次按債務清償方案成立後，應由債務人按
    其條件履行，如因事後發生情事變更，在清償期間收入或收
    益不如預期，致該方案履行困難甚或履行不能，因不可歸責
    於己，始能准許債務人聲請更生或清算，以避免債務人任意
    毀諾已成立之協商，濫用更生或清算之裁判上債務清理程序
    。從而所謂「不可歸責於己之事由」，應係指客觀上聲請人
    之支出增多，或收入、收益減少，非其成立協商時所能預期
    ，諸如物價上漲而成本增加、家屬患病等以致支出增加，或
    因病無法工作、僱佣之公司倒閉或裁員、失業、減薪等以致
    收入減少，均屬之。
三、聲請人於95年12月14日提出債權人清冊，以書面向全體無擔
    保債權銀行請求共同協商債務清償方案，並約定聲請人應自
    96年1 月起，分108 期，依年利率10% 計息，於每月10日繳
    納15,413元，惟其於繳納16期協商款後，自97年4 月起即未
    依約繳款，經銀行判定毀諾等情，業據聲請人陳明在卷，並
    有協議書、無擔保債務還款計畫、還款明細表為憑（見本院
    卷第94頁、第110 頁、第111 頁、第112） ，應認真實。
四、按夫妻互負扶養義務，其負扶養義務之順序與直系血親卑親
    屬同，其受扶養權利之順序與直系血親尊親屬同。又直系血
    親相互間互負扶養之義務，負扶養義務者有數人，而其親等
    同一時，應各依其經濟能力分擔義務。次按受扶養權利者，
    以不能維持生活而無謀生能力者為限。前項無謀生能力之限
    制，於直系血親尊親屬不適用之。因負擔扶養義務而不能維
    持自己生活者，免除其義務。但受扶養權利者為直系血親尊
    親屬或配偶時，減輕其義務。民法第1116條之1 、第1114條
    第1 款、第1115條第3 項、第1117條第1 項、第2 項、第11
    18條分別定有明文。查：
  (一)聲請人與配偶戊○○育有未成年子女己○○（出生於91年1
    月）、庚○○（出生於92年12月），戊○○並無工作，有戶
    籍謄本可稽（見本院卷第19頁），惟戊○○出生於64年10月
    間，正值壯年，僅因子女年幼，為照顧子女而未外出工作，
    已據聲請人陳報在卷，尚難認戊○○有不能維持自己生活或
    不能分擔子女扶養費之情事，並參酌聲請人95、96年度之薪
    資收入，認聲請人與戊○○各依4/5 、1/5 之比例分擔未成
    年子女扶養費，應屬適當。依內政部公告之96年度台灣省每
    人每月最低生活費用9,509 元計算，聲請人為維持家庭生活
    所須支出之必要費用應包括自己之必要生活費用9,509 元，
    及所分擔之未成年子女扶養費15,214元（即9, 509×2 ×4/
    5=15,214元，元以下四捨五入），合計24,723元。
  (二)又聲請人之父丁○○（27年9 月28日生）、母辛○○○（29
    年10月24日生）與聲請人同住，丁○○於95年度雖無工作收
    入，惟在96年度卻領有薪資167,040 元（約合每月收入13,9
    20元），有96年度綜合所得稅各類所得資料清單可稽（見本
    院卷第44至46頁），已逾內政部公告96年度台灣省每人每月
    最低生活費用9,509 元，是其於96年度尚非不能維持生活，
    而無受子女扶養之必要。而辛○○○並無工作，其名下亦無
    財產（見本院卷第47至49頁），丁○○與辛○○○共生育聲
    請人及丙○○、乙○○等3 名成年子女（見本院卷第42頁）
    ，足認辛○○○於96年度確有受子女扶養之必要，並由聲請
    人與丙○○、乙○○各按每人1/3 之比例分擔其扶養費，亦
    即聲請人每月須支出辛○○○之扶養費3,170 元（即9,509
    ÷3 ＝3,170 元，元以下四捨五入）。
  (三)聲請人與配偶、子女、父母設籍於高雄縣鳳山市○○路266
    號11樓（見本院卷第19頁），並為購入上開房地向台灣土地
    銀行貸款292 萬元，目前每月應攤還貸款本息17,967元，有
    土地及建物謄本、借據、還款存摺影本在卷可憑（見本院卷
    第78頁、第103 頁、第104 頁），是其按月應攤還房屋貸款
    17,967元，亦屬為維持家庭生活所必要，應堪認定。
  (四)至於聲請人之父丁○○前於92年間因車禍事故，由聲請人及
    乙○○擔任連帶保證人，與被害人達成和解，應賠償被害人
    580 萬元，其中160 萬元賠償金係以按月清償25,000元之方
    式，分期付款至100 年9 月止一情，有和解書在卷可憑（見
    本院卷第93頁），聲請人主張就上開賠償款有給付義務，固
    屬非虛，惟上開損害賠償債務非屬聲請人日常生活維持費用
    ，且於協商成立前即已發生，聲請人於協商時已可預見該固
    定債務支出，且認其還款能力尚能履行協商條件，始與全體
    無擔保債權人達成協商，自不宜列入聲請人應予扣除之必要
    費用。
  (五)綜上，聲請人於96年度協商成立後，每月所須支出之必要費
    用包括維持自己生活及扶養未成年子女、辛○○○之扶養費
    ，暨房貸費用，合計45,410元（即24,273+3,170+17,967 ＝
    45,410）。參諸聲請人96年度全年收入為743,463 元（約合
    每月收入61,955元，元以下四捨五入，見本院卷第60頁），
    其每月收入於扣除上開必要費用45,410元及協商款15,413元
    後，尚有餘款1,132 元，尚難認本件協商有何未顧及聲請人
    日常生活維持之不公平情事存在。
五、聲請人主張乙○○、丙○○自97年起因失業，無法再與其分
    攤丁○○之車禍損害賠償債務及丁○○、辛○○○之扶養費
    ，而有不可歸責於己致增加支出，而無法繼續履行協商情事
    存在。惟聲請人並未舉證證明乙○○、丙○○有何不可歸責
    於己之失業情事存在，又乙○○所有房地雖於97年6 月經強
    制執行拍賣分配，有分配表1 份在卷可佐（見本院卷第96頁
    ），然尚難僅憑該房地拍賣情事逕予推認乙○○已無資力分
    攤上開車禍賠償款，況上開車禍賠償款非屬維持生活所需必
    要費用，已如前述，是以聲請人倘因選擇支付上開債務致無
    法履行協商條件，亦非屬不可歸責於己，致履行協商顯有重
    大困難之事由，聲請人之主張難予採信。
六、綜上，聲請人未能舉證證明有何不公平協商，或不可歸責於
    己，致履行顯有重大困難之事由存在，揆諸首揭規定及說明
    ，其聲請即屬聲請更生之要件不備，應予駁回。
七、依消費者債務清理條例第8 條前段、第15條、民事訴訟法第
    95 條 、第78條，裁定如主文。
中    華    民    國    97    年    10    月    29    日
                  民事第六庭  法    官  賴文姍
上為正本係照原本作成
如不服本裁定，應於裁定送達後10日內，以書狀向本院提出抗告
，並繳納抗告費新臺幣1,000 元。
中    華    民    國    97    年    10    月    29    日
                              書 記 官  林秀珍


司法院資訊處製作；財團法人民間司法改革基金會備份。
